【裁判字號】    96,簡上,469
【裁判日期】    980305
【裁判案由】    給付票款等
【裁判全文】
臺灣臺北地方法院民事判決    九十六年度簡上字第四六九號
上  訴  人  乙○○○○○○○○○○
            丁○○
上二人共同
訴訟代理人  匡乃俊律師
被上訴人    甲○○
訴訟代理人  李岳霖律師
複代理人    楊宗翰律師
上列當事人間給付票款事件，上訴人對於中華民國九十六年七月
十八日本院臺北簡易庭九十六年度北簡字第一六六五三號第一審
判決提起上訴，本院於中華民國九十八年二月十九言詞辯論終結
，判決如下：
    主  文
上訴駁回。
原判決主文第一項減縮為：上訴人應連帶給付被上訴人新臺幣肆
佰伍拾玖萬捌仟玖佰貳拾元及自民國九十六年四月十九日起至清
償日止，按年息百分之六計算之利息。
第二審訴訟費用由上訴人連帶負擔。
    事實及理由
一、按訴之變更或追加，非經他造同意，不得為之，但第二百五
    十五條第一項第二款至第六款情形，不在此限，民事訴訟法
    第四百四十六條第一項有明文規定。又按原告不得將原訴變
    更或追加他訴，但請求之基礎事實同一、擴張或減縮應受判
    決事項之聲明者，不在此限，同法第二百五十五條第一項第
    二、三款亦規定甚詳。因此，被上訴人於原審本於票據關係
    ，請求上訴人就上訴人乙○○○○○○○○○○所簽發、由
    上訴人丁○○背書之十五張票載金額均為新台幣（下同）三
    十二萬元之支票，連帶給付票款共計四百八十萬元及自九十
    六年四月十九日起至清償日止，按年息百分之六計算之利息
    ，而於第二審訴訟程序即本院審理時，就被上訴人所持有之
    亦由上訴人乙○○○○○○○○○○所簽發、由上訴人丁○○所背書、票載金額均為三十二萬元、票載發票日期分別為
    九十六年五月一日及同年六月一日之支票，本於票據關係而
    為請求並為訴之追加，即除上述金額與利息之外，另再連帶
    給付被上訴人四十四萬元及自九十六年六月二日起至清償日
    止，按年息百分之六計算之利息。嗣後被上訴人復以伊於租
    賃關係終止後尚需返還上訴人押租金二十萬元，以及被上訴
    人業已向訴外人戊○○等人收取租金，其中六十四萬元一千
    零八十元可自上開票款中扣除為由，減縮請求金額為四百五
    十九萬八千九百二十元。查被上訴人上開訴之變更屬擴張與
    減縮應受判決事項之聲明，且被上訴人本於票據關係請求上
    訴人連帶給付票款，上訴人以上述支票之原因關係即渠等與
    被上訴人間之房屋租賃契約關係資為抗辯，故原訴訟資料及
    證據資料等均得予以利用，基礎事實應屬同一，揆諸上開法
    文之規定，經核應予准許，先予敘明。
二、被上訴人主張：
（一）被上訴人前於民國九十四年五月十五日，將門牌號碼為台
      北市○○○路○段四十八號一樓房屋（以下簡稱系爭房屋
      ）出租予上訴人乙○○○○○○○○○○，雙方並簽訂不
      動產租賃契約（以下簡稱系爭契約），約定由被上訴人將
      系爭房屋出租予上訴人乙○○○○○○○○○○，租期二
      年，租金每月三十二萬元，上訴人丁○○並於系爭契約書
      上簽名，就承租人乙○○○○○○○○○○各項義務之履
      行，擔任連帶保證人。上訴人張奇睿並以紅粧內衣專門店
      及其負責人身份，簽發以支付每月租金為目的之支票（即
      票載金額均為三十二萬元之支票），並由上訴人丁○○於
      上開支票背書後交予被上訴人，作為支付租金之用。詎料
      ，被上訴人自九十五年二月份起至九十六年六月間，向銀
      行提示前開當期共計十七紙支票，竟紛紛遭銀行以存款不
      足為由退票，雖經被上訴人一再以律師函催告返還租金，
      上訴人均置之不理。上開支票上之發票人處均蓋有「紅粧
      內衣店」及「張奇睿」之印章，上訴人丁○○亦均於前開
      支票背面簽名而為支票背書人，是上訴人依據票據法第五
      條第一項、第一百二十六條、第三十九條、第一百四十四
      條，均連帶負給付上開票款之責。又上訴人丁○○於系爭
      契約上簽名並擔任連帶保證人，上訴人丁○○依據民法第
      七百三十九條之規定，即應負連帶保證之責。上訴人尚未
      給付之上開票款共計五百四十四萬元，扣除被上訴人之前
      已收受之二十萬元押租金，上訴人對於被上訴人之應付票
      款為五百二十四萬元。
（二）上訴人張奇睿取得系爭房屋占有後，即授權其父張進富再
      將系爭房屋區隔為數單位後，分別轉租予訴外人戊○○、
      丙○○等人及凱鈞實業股份有限公司（以下簡稱凱鈞公司
      ），除收取押租金以外，並按月向次承租人戊○○、丙○○等人及凱鈞公司收取租金，然上訴人張奇睿雖自上開次
      承租人處收取押租金，卻未依約給付被上訴人租金，致被
      上訴人所持有之上開支票均紛紛遭銀行以存款不足為由退
      票，因被上訴人並非系爭房屋所有權人，而係向屋主承租
      系爭房屋之後再轉租予上訴人張奇睿，故被上訴人為求因
      應，遂與上開次承租人決議，上開次承租人均同意除原本
      已經給付予上訴人張奇睿之租金以外，再多付租金予被上
      訴人，由被上訴人與上開次承租人共同代上訴人承擔應給
      付租金予系爭房屋屋主之不利益，以補足上訴人之欠租，
      使被上訴人得以給付租金予系爭房屋屋主，使次承租人得
      以繼續承租系爭房屋繼續營業，次承租人多繳之租金，俟
      上訴人張奇睿與次承租人間租約到期之後，由被上訴人直
      接與上開次承租人簽訂租約，再將之前墊付之租金，自續
      租之應付租金中逐月扣抵。故被上訴人並無上訴人所指稱
      之一屋二租或另行出租之情事。因此，上訴人張奇睿本於
      其與上開次承租人間租賃契約關係所生之收取租金權利，
      並未受被上訴人阻礙而陷於無法行使之程度。被上訴人於
      上訴人張奇睿與上開次承租人戊○○、丙○○等人及凱鈞
      公司間租約有效期間內，被上訴人從未否認上訴人與上開
      次承租人間租賃契約之有效性，或進而要求上開次承租人
      及上訴人張奇睿返還系爭房屋之占有，故被上訴人確實已
      經依約履行交付系爭房屋並於租賃關係存續期間，保持系
      爭房屋合於約定使用收益狀態之義務。
（三）此外，被上訴人收受上開十七張支票之原因關係，係本於
      兩造所簽訂之租賃契約，並不生無權處分之問題，更與善
      意惡意無關，上訴人辯稱被上訴人係惡意取得上開十七紙
      支票，並非有據。又上訴人主張被上訴人之行為導致上訴
      人與次承租人間，受有名譽及信用上之損害，對於租金給
      付義務行使同時履行抗辯云云，然兩者間並無對待給付關
      係，上訴人據此主張同時履行抗辯並拒絕支付租金，並非
      有據。
（四）上開票款扣除被上訴人於系爭契約終止後，本應返還押租
      金二十萬元，又被上訴人自次承租人戊○○等人處收受租
      金共計一百十八萬一千零八十元，然上訴人可自戊○○等
      人處預收之押租金共計五十四萬元中扣抵，其餘六十四萬
      一千零八十元則可自上開票款中扣除。從而扣除上開二十
      萬元以及六十四萬一千零八十元之後，上訴人尚須給付被
      上訴人四百五十九萬八千九百二十元。（即五百四十四萬
      元扣除二十萬元後，再扣除六十四萬一千零八十元）
（五）綜上，被上訴人爰本於票據關係，請求上訴人應連帶給付
      被上訴人上開票款及自起訴狀繕本送達被上訴人之翌日起
      至清償日止，按年息百分之六計算之利息。
三、被上訴人辯稱：
（一）上訴人張奇睿於九十五年二月間，因一時疏忽未將款項存
      入租金支票之銀行甲存戶頭，致被上訴人提示上開支票然
      未能兌現，上訴人張奇睿已向被上訴人表示歉意，並積極
      聯繫被上訴人已補足二月份租金，然被上訴人竟不與上訴
      人張奇睿協商，逕自排除上訴人張奇睿合法承租系爭房屋
      之權利，與上開次承租人即凱鈞公司等人接觸，表示上訴
      人張奇睿已無出租系爭房屋之權利，若渠等不與被上訴人
      另訂租約，則渠等將無法繼續使用系爭房屋等語，上開次
      承租人一方面聽信被上訴人所言，一方面迫於無奈，僅得
      與被上訴人直接另定租約並給付租金。因此，被上訴人於
      其與上訴人張奇睿間，就系爭房屋之租賃契約有效期間，
      違法排除上訴人張奇睿依約就系爭房屋之使用收益權限，
      上訴人張奇睿知悉後當不敢繼續付被上訴人後續租金，此
      乃屬民法第二百六十四條同時履行抗辯所示之情形，蓋被
      上訴人業已排除上訴人張奇睿依契約就系爭房屋之使用收
      益，上訴人當無繼續給付被上訴人租金之義務。
（二）被上訴人於上訴人財務發生困難時，既不依法催告，亦未
      終止契約，而於遲延未達二個月時，立即與次承租人戊○○等人另定租約，私下將次承租人應付租金轉移至被上訴
      人自己名下，收取本應由上訴人所收取之房租，實屬干擾
      上訴人之承租狀態，顯然係於法律規範外之自力救濟，而
      在票據上變合法持有為非法，其進而向上訴人請求賠償及
      給付票款，顯無法律上之理由，不應准許。
（三）上訴人就系爭房屋依法所有之管領力，較被上訴人為直接
      ，故若被上訴人將系爭房屋出租後，再採取措施，將系爭
      房屋再行出租予第三人，其行為即屬妨礙民法第四百二十
      一條第一項及同法第九百五十二條所賦予上訴人因承租系
      爭房屋而有的直接使用收益權，造成上訴人之損害，況上
      述第三人即上訴人之直接房客。
（四）上訴人向被上訴人承租系爭房屋而簽發上開支票用以支付
      租金，故上開支票係按月作為支付各期租金之用，並在各
      月房租屆期時，產生支付該月房租之效力，故在各月房租
      未屆期前，被上訴人僅係暫時保管各該未屆期之支票，並
      在屆期時，方變更為取得，現被上訴人在上訴人遲延給付
      租金尚未達兩期之總額時，即以上開不當方式干預上訴人
      與次承租人間之合法租約關係，則其原在正常租賃關係下
      ，以善意取得並持有之支票，即變善意為惡意，因此，依
      據票據法第十四條之規定，被上訴人不得享有票據上之權
      利，故其支付票款之請求，即失其法律上之依據。
四、原審判決被上訴人勝訴，並依職權為假執行之宣告，上訴人
    提起上訴，並聲明：（一）原判決廢棄（二）被上訴人在第
    一審之訴駁回。被上訴人則答辯聲明：（一）減縮起訴聲明
    為：上訴人應連帶給付被上訴人四百五十九萬八千九百二十
    萬元及自起訴狀繕本送達上訴人之翌日起至清償日止，按年
    息百分之六計算之利息（二）上訴駁回。
五、經查：
（一）被上訴人於九十四年五月五日與上訴人乙○○○○○○○○○○簽定系爭契約，被上訴人將系爭房屋出租予上訴人
      張奇睿即紅粧內衣店，租賃期間自九十四年七月一日起至
      九十六年六月三十日為止，共計二年，租金每月三十二萬
      元，租金應於每月一日以前繳納，由上訴人丁○○任連帶
      保證人。上訴人張奇睿並簽發票載金額各為三十二萬元之
      支票，由上訴人丁○○背書後交付被上訴人以為支付租金
      之用。
（二）上訴人張奇睿承租系爭房屋之後，授權其父張進富將系爭
      房屋分別轉租予訴外人戊○○（承租範圍為系爭房屋門口
      進入左半邊壁面，租期自九十四年十月月三十一日起至九
      十六年五月三十一日為止，共計一年八個月，租金每月十
      一萬元）、丙○○（承租範圍為自騎樓起三尺X十二尺長
      及後壁面三尺位置，租期自九十四年十一月一日起至九十
      六年六月三十日為止，共計一年八個月，租金每月八萬元
      ）及凱鈞公司（承租位置為面右壁面一柜延長面積，租期
      自九十五年三月一日起至九十六年六月三十日為止，共計
      一年四個月，租金每月十三萬二千元）。戊○○已經給付
      上訴人至九十五年十月份為止之租金，丙○○已經給付上
      訴人至九十五年十二月份為止之租金，凱鈞公司已經給付
      上訴人至九十六年六月份為止之租金。
（三）上訴人用以支付租金所簽發之上開支票，被上訴人自九十
      五年二月份起至九十六年4六間為止，向銀行提示每月當
      期支票，共計十七張，均遭銀行以存款不足而退票，票款
      共計五百四十四萬元。上訴人之前已經給付被上訴人押租
      金二十萬元。
（四）被上訴人因上訴人所交付之支票未能如期兌現，致其本身
      無法給付租金予系爭房屋之所有權人，而與上述次承租人
      就原系爭房屋承租範圍簽定租約，即戊○○部分，戊○○
      與被上訴人簽定租賃期間為九十四年十月三十一日起至九
      十六年五月三十一日為止之租賃契約；丙○○部分，丙○○與被上訴人簽定租賃期間為九十四年十一月一日起至九
      十六年六月三十日為止之租賃契約；凱鈞公司部分，凱鈞
      公司與被上訴人簽定租賃期間為九十五年三月一日起九十
      六年六月三十日為止。
    以上事實，為兩造所不爭執，並有被上訴人所提出之系爭租
    賃契約一份與支票與退票理由單各十七張，與上訴人所提出
    之被上訴人與次承租人戊○○、丙○○及凱鈞公司、以及上
    訴人張奇睿授權其父親張進富與上開次承租人所簽定之租賃
    契約各三份為證，亦經證人戊○○、丙○○及凱鈞公司員工
    陳美霏到庭證述明確，應屬實在，先予確認。
五、其次，被上訴人主張上訴人所交付之上述十七張支票經提示
    然均遭退票，而本於票據關係請求上訴人連帶給付票款，上
    訴人則以上開情事資為抗辯，是本案兩造所爭執者，應為以
    下事項：
（一）被上訴人是否惡意持有上述十七張支票，依據票據法第十
      四條之規定，不得享有票據上之權利？
（二）被上訴人本於執票人之地位，請求上訴人連帶給付上述十
      七張支票票款，上訴人得否以上開租賃關係抗辯？如可，
      則於租賃期間存續期間，自行與次承租人就系爭房屋原承
      租範圍另定租約，是否違反民法第四百二十一條所規範之
      出租人義務？上訴人以上開情事，就租金之給付義務，行
      使同時履行抗辯權，是否有理由？
六、按以惡意或重大過失取得票據者，不得享有票據上之權利，
    票據法第十四條第一項有明文規定，而所謂以惡意或重大過
    失取得票據者，不得享有票據上之權利，係指從無處分權人
    之手，原始取得票據所有權之情形而言，如係從如從有正當
    處分權人之手，受讓票據，係出於惡意時，亦僅生票據法第
    十三條但書所規定，票據債務人得以自己與發票人或執票人
    之前手間所存人的抗辯之事由對抗執票人而已，尚不生執票
    人不得享有票據上權利之問題，最高法院亦著有五十一年台
    上字第二五八七號判例要旨、六十七年台上字第一八六二號
    判例要旨可資參照。因此，被上訴人主張上訴人張奇睿簽發
    上述十七張支票後，由上訴人丁○○背書轉讓予被上訴人，
    此為上訴人所不爭執，前已確認無訛，則依據上開法文之規
    定與說明，上訴人辯稱被上訴人惡意取得上述十七張支票，
    依據票據法第十四條之規定不得享有票據權利，顯有違誤。
七、至上訴人以原因關係對抗被上訴人部分，查上訴人張奇睿簽
    發上述十七張支票並由上訴人丁○○背書轉讓予被上訴人之
    原因關係，為上訴人張奇睿支付伊向被上訴人承租系爭房屋
    按月應給付之租金，上訴人丁○○因擔任系爭契約連帶保證
    人而背書於其上，前已述及，故上訴人以租賃契約關係以為
    抗辯，依據上開關於票據法第十三條之法文規定與說明，固
    非法之所不許。又查，被上訴人於系爭契約租賃期間內，即
    與次承租人戊○○等人就原租賃範圍另定租約一事，業經認
    定無誤。惟按民法第四百二十三條雖然規定出租人應以合於
    所約定使用收益之租賃物，交付承租人，並應於租賃關係存
    續中，保持其合於約定使用、收益之狀態，又此一義務為出
    租人之主要義務，與承租人租金之支付義務立於對價關係，
    出租人如不盡此一義務，承租人得主張同時履行抗辯權，拒
    絕租金之支付。然觀諸最高法院八十四年度台上字第三三三
    號裁判要旨之說明「租賃物之出租人，依民法第四百二十三
    條規定，固負有以合於所約定使用、收益之租賃物，交付承
    租人，並應於租賃關係存續中保持其合於約定使用、收益之
    狀態之義務，但此所謂合於所約定使用、收益之租賃物，乃
    指該租賃物在客觀上合於約定使用、收益之狀態為已足，至
    於承租人能否達到使用收益之效果，則應非所問。」，可知
    出租人就租賃物應保持其合於約定使用收益，應限於租賃物
    之客觀狀態。如承租人就租賃物在客觀上並非不能使用收益
    ，難謂出租人違反上開義務。
八、況且，民法第四百三十五條、第四百三十六條已規定「租賃
    關係存續中，因不可歸責於承租人之事由，致租賃物之一部
    滅失者，承租人得按滅失之部分，請求減少租金。前項情形
    ，承租人就其存餘部分不能達租賃之目的者，得終止契約。
    」、「前條規定，於承租人因第三人就租賃物主張權利，致
    不能為約定之使用、收益者準用之」。足見上開法文係就租
    賃物權利瑕疵之法律效果予以規範，亦徵民法第四百二十三
    條所規範之出租人保持租賃物合於約定使用收益狀態之義務
    ，應指租賃物在租賃關係存續中，如有物質上之毀損，出租
    人應負責予以修繕，如為第三人所侵奪，或為其他妨害使用
    收益之事實行為，致承租人無法為圓滿之使用收益，出租人
    應予排除。如第三人就租賃物主張權利，致使承租人無法就
    租賃物為使用收益，則為民法第四百三十六條權利瑕疵擔保
    責任之範疇，並非同法第四百二十三條所規範。而關於被上
    訴人與原次承租人戊○○等人就原租賃範圍另定租約一事，
    本於債權契約相對性之原則，上訴人與被上訴人間所成立之
    系爭契約關係，與被上訴人與原次承租人戊○○間所成立之
    租賃契約，兩契約關係互不相涉，亦即上訴人與被上訴人間
    之權利義務關係，係本於雙方之系爭契約關係所產生，被上
    訴人與戊○○等人間本於系爭房屋之所產生之權利義務關係
    ，亦係本於當事人間契約關係所產生，上訴人辯稱被上訴人
    系爭房屋再行出租予鐘德華等人為妨礙上訴人就系爭房屋之
    使用收益權，難謂有據。綜上，上訴人辯稱被上訴人與次承
    租人戊○○等人於系爭契約存續期間內就原租賃範圍另定租
    約，係違反民法第四百二十三條之義務，上訴人張奇睿並行
    使同時履行抗辯權，拒絕給付租金，上訴人丁○○本於連帶
    保證人之地位，依據民法第七百四十二條第一項「主債務人
    所有之抗辯，保證人得主張之」之規定主張上開抗辯，以此
    對抗被上訴人本於票據關係就上述十七張支票主張權利，為
    無理由，被上訴人依據票據法第五條、第一百二十六條之規
    定，請求上訴人連帶給付上述十七張支票票款，應屬有據。
十、基於以上所述，被上訴人本於票據關係，就上開十七紙支票
    票款扣除押租金二十萬元以及自戊○○等人處收取租金其中
    扣除六十四萬一千零八十元後，請求上訴人連帶給付其餘四
    百五十九萬八千九百二十元與利息，為有理由，應予准許。
    原審就上開範圍內命上訴人如數給付，並依職權為假執行之
    宣告（減縮部分除外），經核並無不當，上訴人指摘原判決
    不當，求予廢棄改判，為無理由，應予駁回。另被上訴人於
    本院減縮其請求如前所述，爰將原判決主文第一項，宣示如
    主文第二項所示。
十一、此外，本件事證已臻明確，兩造其餘攻擊防禦方法及證據
      資料，核與本件判決結果不生影響，毋庸一一論述，併予
      敘明。
據上論結，本件上訴為無理由，依民事訴訟法第四百三十六條之
一第三項、第四百四十九條、第八十五條第二項，判決如主文。
中    華    民    國  九十八  年  三    月   五    日
                  民事第四庭  審判長  法  官  周祖民
                                      法  官  趙子榮
                                      法  官  匡偉
以上正本係照原本作成
如對本判決上訴，須於判決送達後二十日內向本院提出上訴狀，
同時表明上訴理由，上訴理由須以適用法規顯有錯誤且所涉及之
法律見解具有原則上之重要性為限，經本院許可後提起第三審上
訴。
中    華    民    國  九十八  年  三    月    五    日
                                      書記官  巫玉媛


司法院資訊處製作；財團法人民間司法改革基金會備份。
